【裁判字號】    90,重上更(一),34
【裁判日期】    901113
【裁判案由】    拆屋還地
【裁判全文】
臺灣高等法院民事判決  九十年度重上更(一)字第三四號
      上  訴  人  丑○○
                  寅○○
                  子○○○
                  壬○○
                  庚○○
                  癸○○
                  卯  ○
                  午○○
                  己○○
                  巳○○
                  辰○○
                  辛○○
                  高忠聖
      被 上訴 人  申○○
                  地○○
                  天○○
                  酉○○
                  乙○○○
                  丙○○
                  甲○○
                  戊○○○
                  戌○○
                  亥○○
                  未○○
右列當事人間請求拆屋還地事件，上訴人對於中華民國八十七年五月二十九日臺灣士
林地方法院第一審判決（八十五年重訴字第三二六號），提起上訴，經判決後，由最
高法院發回更審，本院判決如左：
      主      文
上訴駁回。
第二審及發回前第三審訴訟費用由上訴人負擔。
      事      實
一、上訴人丁○○○未於言詞辯論期日到場，亦未提出書狀作何聲明或陳述。
二、其餘上訴人聲明求為判決：(一)、原判決廢棄。(二)、被上訴人在第一審之訴及假執
    行之聲請均駁回。(三)、第一、二審及發回前第三審訴訟費用由被上訴人負擔。其
    事實上陳述，除與原判決及本院前審判決記載相同部分，予以引用外，並補稱略
    以：(一)、民國（下同）六十九年十二月二十七日終止承租土地契約書所列之十五
    筆土地與原同所三七九地號等八筆土地經分割重測後之地號完全相符，故同所三
    六二地號與三七八地號土地均同屬上開終止承租土地契約書所列土地之其中二筆
    ，該項終止承租土地契約雖因未得訴外人高定之法定繼承人丑○○、高紅紺之同
    意而不生終止之效力，惟被上訴人既欲終止租約，足以推知上訴人就系爭建物於
    上開同所九三六地號及同所九三八地號土地，有不定期限基地租賃權存在。(二)、
    被上訴人已自認有收到上訴人依土地所有權應有部分之比例所收成之稻穀，以作
    為使用租賃物而支付之對價，足認彼此間就同所九三八地號土地有租賃關係存在
    。(三)、訴外人高定建築系爭房屋時，逾越至相鄰之同所九三八地號土地，該土地
    所有權人知其越界而不即提出異議，自不得再請求移去或變更建築物。且系爭房
    屋原係由訴外人高定、闕山豬、闕河添等人分住其內，與該土地共有人彼此間亦
    均為族親鄰居，該土地共有人自難諉為不知此一越界建築之事實。故被上訴人不
    得復對該逾越疆界之房屋表示異議而請求拆除。所用之證據，除援用原審及本院
    前審判決之立證方法外，並補提出：(一)、終止承租土地契約書中所列十五筆土地
    重測前及重測後之對照表，(二)、台灣台北地方法院士林分院八十三年度訴字第八
    五三號民事判決，(三)、系爭建物立體透視圖及照片，(三)、最高法院七十三年度第
    五次民事庭會議決議為證。
三、被上訴人聲明求為判決：(一)、上訴駁回。(二)、第二審及發回前第三審訴訟費用由
    上訴人負擔。其事實上陳述，除與原判決及本院前審判決記載相同部分，予以引
    用外，並補稱略以：(一)、台灣台北地方法院士林分院八十三年度訴字第八五三號
    判決係屬塗銷地上權登記事件，與系爭土地地號不同，訴外人高定就系爭土地並
    無地上權登記，二者訴訟標的不同，不得援用。(二)、上訴人所提出之終止承租土
    地契約書，承租人雖有訴外人闕山豬、闕河添、高詩慶及上訴人寅○○四人，但
    不能因而推定訴外人高定亦為承租人。訴外人高詩慶及上訴人寅○○所有應有部
    分係於四十一年間由訴外人闕山豬移轉而來，七十六年間出售予被上訴人戊○○
    ○。六十九年簽訂終止承租土地契約書時，上訴人寅○○及訴外人高詩慶仍為土
    地共有人且在土地上有地上物，故以其為終止承租土地契約書之對象，與訴外人
    高定無關，訴外人高定或其繼承人並無任何權利。(三)、被上訴人確不知訴外人高
    定建築房屋時越界而不即提出異議，依建物謄本所載，其面積及坐落係於同所九
    三六地號土地上，均經測量並為登記，不可能於建築當時即已越界。(四)、訴外人
    闕山豬係為共有人之一因而耕作土地，故於有收成時給付其他地主一些稻穀，但
    非每年給付，亦無固定之數額，核其性質應為不當得利之使用補償金，被上訴人
    並無收到依土地所有權應有部分之比例所收成之稻穀，以作為上訴人使用租賃物
    而支付之對價，雙方就租賃物及租金之數額並無具體而確定之意思表示，自不成
    立租賃關係。所用之證據，援用原審及本院前審判決之立證方法。
      理      由
一、本件上訴人丁○○○未於言詞辯論期日到場，核無民事訴訟法第三百八十六條所
    列各款情形，爰依被上訴人之聲請，由其一造辯論而為判決。又上訴人主張台灣
    台北地方法院士林分院八十三年訴字第八五三號事件，已認定訴外人高定就系爭
    九三八地號土地與闕山豬、闕河添共同承租之事實且已確定，被上訴人不得再為
    相反之主張云云，惟查上開判決所認定者係訴外人高定與闕山豬、闕河添共同承
    租台北縣南港鎮○○○○○段三六二地號（即今之台北市○○區○○段一小段九
    三六地號）土地，而非系爭之台北市○○區○○段一小段九三八地號土地，有上
    開判決為憑（見本院更一卷第七十九至八十六頁），與系爭土地無關，故上開確
    定判決無拘束本件之效力。合先敘明。
二、被上訴人起訴主張：坐落台北市○○區○○段一小段九三八地號土地（下稱系爭
    土地），為伊等所共有，詎上訴人丑○○竟無權占有系爭土地內如原判決附圖（
    下稱附圖）所示乙部分土地，建造門牌台北市○○區○○路四六三巷一一號房屋
    （整編前門牌為台北市○○區○○路二十一巷六十五號－下稱系爭房屋），依民
    法第七百六十七條規定，上訴人丑○○自應將系爭房屋拆除，返還占用土地與伊
    等。若認系爭房屋係由已死亡之訴外人高定建造，而屬於訴外人高定之繼承人即
    上訴人丑○○及其餘上訴人所公同共有，渠等仍屬無權占有系爭土地，並獲有相
    當於租金之不當得利等情，求為命上訴人拆除附圖所示乙部分土地上之系爭房屋
    並返還該部分土地與伊等及依民法第一百七十九條之不當得利規定，命上訴人與
    原審共同被告謝秀鳳、劉泳松自八十年七月一日起至八十三年六月三十日止，按
    年給付新台幣（下同）六萬一千五百七十八元，自八十三年七月一日起至八十四
    年八月三十一日止，按年給付八萬三千三百三十九元，自八十四年九月一日起至
    返還土地之日止，按年給付十萬六千五百六十元之判決（被上訴人其餘之請求，
    業經原審駁回確定；另原審共同被告謝秀鳳、劉泳松就其受原審敗訴判決部分未
    聲明不服；又上訴人丑○○對駁回其「反訴」部分亦未聲明不服。）
    上訴人（上訴人丁○○○除外）則以：訴外人高定於三十八年間承租系爭九三八
    地號及同所九三六地號等十五筆土地而有不定期限之租賃權，其在系爭九三八地
    號土地上建造系爭房屋，並非無權占有。伊等係訴外人高定之繼承人，因共同繼
    承訴外人高定所遺之系爭房屋及土地之租賃權，而以給付稻穀之方式繳納租金；
    雖被上訴人嗣後於六十九年十二月二十七日與訴外人闕山豬、闕河添、高詩慶及
    上訴人高瑞慶四人終止該十五筆土地之租約並已給付承租權利金及土地上房屋拆
    遷補償費，然其既未徵得上訴人丑○○及訴外人高定之另一繼承人高紅紺之同意
    ，該終止租約之意思表示自不生效力，伊等占用系爭土地即非無權占有。況系爭
    房屋於三十八年間興建時即逾越同所九三六地號土地而部分占用系爭九三八地號
    土地，被上訴人之被繼承人知悉卻未即提出異議，被上訴人亦已不得再為拆屋還
    地之請求云云，資為抗辯。
三、經查被上訴人主張系爭土地原為伊等與他人所共有，於八十四年八月三十日經判
    決分割歸伊等取得共有確定之事實，業據其提出土地登記謄本、原審八十三年度
    重訴字第二二一號民事判決及判決確定證明書為證（見原審卷第十五至二十頁、
    第六二至七一頁、第二四○至二六四頁、第三五七至三七○頁），而系爭房屋占
    用系爭土地內如原判決附圖所示乙部分，面積一四八平方公尺之情形，亦經原審
    履勘現場並會同台北市松山地政事務所派員實施測量鑑定屬實，有勘驗筆錄及土
    地複丈成果圖可稽（見原審卷第三四、三五、三九、四○頁），且為上訴人所不
    爭執，自堪信為真實。
四、被上訴人另主張系爭房屋為上訴人丑○○單獨所有，無非以上訴人丑○○係稅籍
    資料所載之納稅義務人與房屋稅之實際繳納人，且有台北市稅捐稽徵處南港分處
    八十六年三月八日北市稽南港乙字第二九三九號函、八十六年六月七日北市稽南
    港乙字第六七四三號函及房屋稅繳納通知書為據（見原審卷第八六、一一三、一
    一四、一二三頁），惟為上訴人所否認，且查未為建物所有權第一次登記之房屋
    之所有權係屬該建物之原始建築人所有，而稅捐機關就未為建物所有權第一次登
    記之房屋所為房屋稅納稅義務人之登載，與房屋稅繳納通知書所列載之稅納稅義
    務人，僅係政府機關為便利徵稅、寄發稅單所作權宜性措施，不足為房屋所有權
    人之認定依據。被上訴人既不能證明系爭房屋為上訴人丑○○所原始建築，徒憑
    上開資料而主張上訴人丑○○係系爭房屋之單獨所有權人，固屬無據，惟上訴人
    又主張訴外人高定曾於三十九年間於坐落台北縣南港鎮○○○○○段三六二地號
    土地上建造門牌為台北縣南港鎮○○路一二五號之本國式土磚造平房乙棟，有上
    訴人丑○○所提出之建築改良物登記簿謄本可按（見原審卷第五四、五五頁），
    而系爭房屋之門牌原先即為台北縣南港鎮○○路一二五號，於五十年十月一日整
    編為台北市○○區○○路二一巷六五號，於五十七年十月一日再整編為台北市○
    ○區○○路二一巷六五號，於七十六年七月十六日又再整編為現有門牌台北市○
    ○區○○路四六三巷十一號之事實，亦有台北市南港區戶政事務所門牌證明書足
    稽（見原審卷第五三頁），顯見上訴人丑○○所抗辯系爭房屋非其所建造，而係
    訴外人高定所建造，應屬可取。雖上訴人丑○○不否認曾先後於五十四年間及五
    十六年間修建系爭房屋，然既非重新建造，當不影響系爭房屋所有權之歸屬，是
    上訴人丑○○不因其後之修建行為，而取得系爭房屋之所有權，系爭房屋仍屬訴
    外人高定所有。而訴外人高定業於四十三年十二月二十一日死亡，其繼承人為上
    訴人丑○○及訴外人高紅紺、寅○○、高詩慶四人，故系爭房屋應由其繼承人全
    體公同共有；而訴外人高紅紺復於四十四年二月八日死亡，其繼承人為上訴人卯
    ○、午○○、己○○、巳○○、辰○○、丁○○○六人，訴外人高詩慶亦於七十
    八年一月二十二日死亡，其繼承人為上訴人子○○○、辛○○、壬○○、庚○○
    、癸○○五人，此亦有戶籍謄本可稽（見原審卷第一四八至一五二頁、第一八三
    至一八九頁、本院上字卷(二)第八九頁、卷(一)第二八四至二八六頁），足證系爭房
    屋係上訴人所公同共同。
五、上訴人抗辯：被上訴人前於台灣台北地方法院士林分院八十三年度訴字第八五三
    號事件起訴主張：「訴外人高定、闕山豬、闕河添於三十八年間共同承租當時台
    北縣南港鎮○○○○○段三六二號（即今之九三六地號）之土地供建築房屋使用
    。訴外人高定乃在該地其使用部分建築房屋（門牌號碼南港路一二五號）．．．
    」，業經判決確定。又訴外人高定與訴外人闕山豬、闕河添於三十八年間，所共
    同承租當時台北縣南港鎮○○○○○段三六一、三六二、三六三、三六四、三六
    五、三六六、三七八、三七九地號八筆土地，出租人為訴外人闕德乳、闕山珍、
    闕山炳、闕山良、闕山沛、闕山徑、闕山福、闕山施、闕山豬、亥○○及闕河發
    十一人；嗣其中三六三、三六四、三六五、三六六、三七八地號土地，於五十三
    年七月間分別分割出三六三之一、三六四之一、三六五之一、三六五之二、三六
    六之二、三六六之三及三七八之一地號七筆土地。而上開三六一、三六二、三六
    三、三六四、三六五、三六六、三七八、三七九、三六三之一、三六四之一、三
    六五之一、三六五之二、三六六之二、三六六之三及三七八之一地號十五筆土地
    經重測後改編為九三七、九三六、九二二、六三三、九二一、九二○、九三八、
    九四三、六三四、六三五、六三六、六三七、九一九、六三八及九三九地號。而
    前述終止承租土地契約書所列之十五筆土地核與原台北縣南港鎮○○○○○段三
    六一、三六二、三六三、三六四、三六五、三六六、三七八及三七九地號八筆土
    地經分割重測後之地號相符。顯見訴外人高定與訴外人闕山豬、闕河添確係共同
    承租該十五筆土地云云（見本院上字卷(二)第八三至八八、一○一至一○五頁），
    固據其提出台灣台北地方法院士林分院八十三年度訴字第八五三號判決及確定證
    明書暨終止承租土地契約書中所列十五筆土地重測前、重測後之對照表為證（見
    本院更一卷第三十一至五十三頁之土地登記謄本、第五十六頁之對照表、原審卷
    第五十六至六十一頁之判決書及確定證明書），惟查：
  (一)台灣台北地方法院士林分院八十三年度訴字第八五三判決，其訴訟標的係請求上
    訴人將坐落台北縣南港鎮○○○○○段三六二地號（重測後為台北市○○區○○
    段一小段九三六地號─見本院更一卷第四十九頁之土地登記謄本）土地之地上權
    辦理塗銷登記，有該判決可證（見本院更一卷第八十一、八十六之一頁），與本
    件系爭台北市○○區○○段一小段九三八地號土地（即重測前為台北縣南港鎮○
    ○○○○段三七八地號─見本院更一卷第五十一頁之土地登記謄本）無關。且上
    訴人之被繼承人高定於九三六地號土地有地上權登記，而系爭九三八地號土地並
    無地上權登記，是訴外人高定縱於同所九三六地號有承租權，亦與系爭九三八地
    號無涉，故上訴人主張上開台灣台北地方法院士林分院之判決既已確定應認就系
    爭九三八地號土地亦有租賃權云云，顯無足取。
  (二)上訴人所提出之六十九年十二月二十七日「終止承租土地契約書」其中承租人雖
    有訴外人闕山豬、闕河添、高詩慶及上訴人寅○○四人，然依系爭九三八地號土
    地登記簿謄本所載，原土地共有人曾有訴外人闕山豬、闕河添、高詩慶及上訴人
    寅○○，但自始至終均無訴外人高定，而訴外人高詩慶及上訴人寅○○之所有權
    應有部分各六百分之三十四，係於四十一年間由訴外人闕山豬移轉登記而來，有
    土地登記簿謄本可據（見本院更一卷第一三六、一三六之一頁）。足見於六十九
    年間簽訂「終止承租土地契約書」時，上訴人寅○○及訴外人高詩慶仍為土地共
    有人，且在該土地上共有系爭房屋，故以其為終止承租土地契約書之對象，此與
    訴外人高定及其繼承人亦無關。是上訴人以上開終止承租土地契約曾列訴外人高
    定之繼承人之一即上訴人寅○○及訴外人高詩慶為對象，進而抗辯訴外人高定及
    上訴人就系爭土地均有承租權云云，亦無足取。
六、上訴人又抗辯伊等之被繼承人曾繳納租金，故有承租權云云，惟為被上訴人所否
    認，而上訴人所舉出之證人林日耳（即高定之外甥女）到場所為之證言，並不能
    證明上訴人之被繼承人，就系爭土地有租賃關係存在（見本院上字卷(二)第六九頁
    ）；即證人闕勉（即闕山豬之女）證稱：「．．．我父親三兄弟所耕作之田地都
    是共有土地，收成後，未使用土地的共有人，他們會照他們的持分額（即應有部
    分）來領取收成的一部分，若無收成，即無收取，但無訂立書面租約，用此方式
    耕種之土地約有三甲，但地號不清楚」（見本院上字卷(二)第七十頁）、「．．．
    我家土地係共有，我們持分百分之三四，．．．，但所有土地都由我們做，有收
    成時以稻穀給他（指其他共有人），無收成時就沒給．．但不清楚一年給稻穀之
    數量，是田地與房屋均包括在內，地號面積亦不清楚．．」（見本院上字卷(一)第
    一四九頁），亦僅足據為證明其家人有耕種共有土地而於有收成時交付稻穀與未
    耕種之共有人之事實，至租賃之雙方當事人與租賃面積及租金之內容均不清楚，
    且更證稱若無收成時即無交付稻穀，亦顯與租賃契約之成立要件不符，足見證人
    闕勉所為之上開證言，亦不足據為證明訴外人高定與被上訴人間就系爭土地有租
    賃關係存在。此外，上訴人復不能舉證證明其被繼承人高定就系爭土地曾與被上
    訴人訂有租賃契約或曾繳交租金之證據，顯見上訴人所為此部分之抗辯，亦無足
    取。
七、按土地所有人建築房屋逾越疆界者，鄰地所有人如知其越界而不即提出異議，不
    得請求移去或變更其建築物，固為民法第七百九十六條前段所明定，然主張鄰地
    所有人知其越界而不即提出異議者，應就此項事實負舉證之責；上訴人雖抗辯被
    上訴人於高定建屋時即已明知其越界而不即提出異議，依法不得再行訴請拆屋還
    地云云，惟為被上訴人所否認，微論上訴人對此有利於己之事實不能舉證以實其
    說。況系爭房屋係屬土磚造平房，於三十九年四月十日總登記以迄六十八年七月
    一日地籍圖重測時，面積僅九０、五二平方公尺，並均坐落於與系爭土地相鄰之
    同所九三六地號土地上（重測前為台北縣南港鎮○○○○○段三六二地號－見原
    審卷第五十四、五十五頁，本院卷更一卷第四十九頁），既經二次測量，且於六
    十九年六月間申報稅籍時，原登記坪數亦僅記載為三０．三八坪，惟當時再經測
    量實際坪數已有增加，有台北市稅捐處南港分處房屋稅籍記錄表可據（見原審卷
    第一二四頁），尤足證明系爭房屋並非於原來建築當時即已越界占用系爭土地，
    核與民法第七百九十六條「越界建築」之要件不合，足見上訴人所為之上開抗辯
    ，亦無足取。
八、上訴人既不能證明伊等就系爭土地有不定期限之租賃關係存在，亦不能證明有何
    使用系爭土地之正當權源，自屬無權占有，被上訴人本於所有權人之地位，而依
    民法第七百六十七條規定，請求上訴人拆屋還地，自屬有據。復按無法律上之原
    因而受利益，致他人受損害者，應返還其利益。但依其利益之性質或其他情形不
    能返還者，應償還其價額，民法第一百七十九條及第一百八十一條但書分別定有
    明文；又無權占有他人土地，可能獲得相當於租金之利益，為社會通常之觀念（
    最高法院六十一年台上字第一六九五號判例參照），而相當於租金之利益，依其
    性質不能返還，則應返還其價額。被上訴人主張上訴人無權占有系爭土地，伊等
    受有相當於租金之不當得利，為此，依民法第一百七十九條不當得利之規定，請
    求上訴人償還所受利益之價額，亦屬有據。又按城市地方房屋之租金，以不超過
    土地及其建築物申報總價額年息百分之十為限；且於租用基地建築房屋時亦準用
    之，此觀土地法第九十七條第一項及第一百零五條之規定自明。系爭土地上之系
    爭房屋門牌為台北市○○區○○路四六三巷十一號，南邊面臨重陽路，路寬約二
    十公尺，北邊面臨重陽路四二三巷三弄，路寬約十公尺，附近有台北市立南港高
    工，然商店不多，商業機能尚非發達等情，有土地登記謄本、現場相片五張、地
    籍圖及現況圖可憑（見原審卷第一九○至一九四頁）。爰斟酌上開一切情狀後，
    認應以系爭土地申報地價之年息百分之五計算為適當。另被上訴人於八十四年八
    月三十日判決分割確定前就系爭土地所占所有權應有部分共為一萬二千分之九三
    八五，有判決分割前之土地登記謄本可證（見原審卷第三五三、三五八至三六九
    頁）；又系爭土地未申報地價，依平均地權條例第十六條規定，應以公告地價百
    分之八十為申報地價，則系爭土地八十年七月一日至八十三年六月三十日之申報
    地價應為一萬零六百四十元（其計算式為：13,300元×80％＝10,640元），八十
    三年七月一日以後之申報地價為一萬四千四百元，此亦有地價證明書及土地登記
    謄本可憑（見原審卷第十五至二一頁、第三五八頁）。則被上訴人請求上訴人自
    八十年七月一日起至八十三年六月三十日止，按年給付六萬一千五百七十八元（
    其計算方式為：10,640元×148×5％×9,385／12,000=61,578元，元以下四捨五
    入，下同），自八十三年七月一日起至八十四年八月三十一日止，按年給付八萬
    三千三百三十九元（其計算式為：14,400元×148×5％×9,385／12,000=83,339
    元），自八十四年九月一日起至返還土地之日止，按年給付十萬六千五百六十元
    （其計算方式為：14,400元×148×5％=106,560元），亦屬有據。
九、綜上所述，被上訴人依民法第七百六十七條及第一百七十九條之規定，請求上訴
    人將系爭房屋拆除後，返還系爭土地，並自八十年七月一日起至八十三年六月三
    十日止，按年給付六萬一千五百七十八元，自八十三年七月一日起至八十四年八
    月三十一日止，按年給付八萬三千三百三十九元，自八十四年九月一日起至返還
    土地之日止，按年給付十萬六千五百六十元部分，自屬應予准許。從而，原審就
    上開應予准許部分所為上訴人敗訴之判決，核無違誤，上訴論旨猶執前詞指摘原
    判決此部分不當，求為廢棄改判，為無理由，應予駁回。
十、至兩造其餘之攻擊或防禦方法及未經援用之證據，經本院斟酌後，認為均不足以
    影響本判決之結果，自無逐一詳予論駁之必要，併此敘明。
十一、據上綸結，本件上訴為無理由，依民事訴訟法第四百四十九條第一項、第八十
      五條第二項、第四百六十三條、第三百八十五條第一項前段，判決如主文。
中      華      民      國    九十      年     十一     月     十三     日
                                臺灣高等法院民事第十三庭
                                    審判長法  官  林  鄉  誠
                                          法  官  謝  碧  莉
                                          法  官  劉  清  景
右正本係照原本作成。
如不服本判決，應於收受送達後二十日內向本院提出上訴書狀，其未表明上訴理由者
，應於提出上訴後二十日內向本院補提理由書狀（均須按他造當事人之人數附繕本）
上訴時應提出委任律師或具有律師資格之人之委任狀；委任有律師資格者，另應附具
律師及格證書及釋明委任人與受任人有民事訴訟法第四百六十六條之一第一項但書或
第二項（詳附註）所定關係之釋明文書影本。
中      華      民      國    九十      年     十一     月     十六     日
                                          書記官  高  澄  純
附註：
民事訴訟法第四百六十六條之一（第一項、第二項）
對於第二審判決上訴，上訴人應委任律師為訴訟代理人。但上訴人或其法定代理人具
有律師資格者，不在此限。
上訴人之配偶、三親等內之血親、二親等內之姻親，或上訴人為法人、中央或地方機
關時，其所屬專任人員具有律師資格並經法院認為適當者，亦得為第三審訴訟代理人
。


司法院資訊處製作；財團法人民間司法改革基金會備份。
